【裁判字號】    89,簡上,173
【裁判日期】    920102
【裁判案由】    分割共有物
【裁判全文】
臺灣桃園地方法院民事判決  八十九年度簡上字第一七三號
    上  訴  人  丙○○○
                          送達.
    上  訴  人  辛○○
    訴訟代理人  甲○○
    上  訴  人  己○○
    訴訟代理人  癸○○
    上  訴  人  庚○○
    上  訴  人  丁○○
    上  訴  人  戊○○
    訴訟代理人  乙○○○
    上  訴  人  壬○○
    訴訟代理人  丑○○
                乙○○○
                          同送.
    被上訴人    子○○
右當事人間請求分割共有物事件，上訴人對於中華民國八十九年八月二十三日本院中
壢簡易庭八十八年度壢簡字第一五一號第一審判決提起上訴，本院判決如左：
    主      文
原判決廢棄。
准兩造共有坐落桃園縣新屋鄉○○段埔頂小段一七四六地號、地目：建、面積一二五
三平方公尺予以分割如附圖丙案所示：Ａ部分面積一四二平方公尺分歸被上訴人取得
；Ｂ部分面積共九九四平方公尺（含綠色部分面積五平方公尺）分歸上訴人取得，並
按如附表一所載應有部分比例保持共有；Ｃ部分面積共一一七平方公尺（含紅色部分
面積二平方公尺）由兩造按如附表二應有部分比例保持共有。
第一、二審訴訟費用由被上訴人子○○負擔八分之一；其餘由上訴人丙○○○、辛○○、己○○各負擔八分之一，乙○○○、壬○○、庚○○各負擔十分之一，丁○○負
擔十分之二。
    事      實
甲、上訴人方面：
一、聲明：除訴訟費用之負擔外，餘如主文第一、二項所示。【註：原上訴聲明第二
    項為兩造共有坐落桃園縣新屋鄉○○段埔頂小段一七四六地號、地目：建、面積
    一二五三平方公尺予以分割如桃園縣楊梅地政事務所八十八年七月十九日楊地三
    丈字第一○二八號複丈成果圖乙案所示，藍色部分面積一四二平方公尺分歸被上
    訴人取得；綠色部分面積九九四平方公尺分歸上訴人取得並按如附表一所載應有
    部分比例保持共有；咖啡色部分面積一一七平方公尺由兩造按如附表二應有部分
    比例保持共有。上訴人嗣於九十年十月十一日更正原上訴聲明第二項為如主文第
    二項所示。】
二、陳述：除與原審判決書所載者相同予以引用外，並補稱：(一)本件原審採桃園縣楊
    梅地政事務所八十八年七月十九日楊地三丈字第一○二八號複丈成果圖甲案之分
    割方式，造成被上訴人所有之房屋仍佔有上訴人之土地，上訴人將來勢必拆除被
    上訴人之建物，且被上訴人分得之土地與道路並未相連，被上訴人仍然須藉由上
    訴人之土地始與道路相連，將製造另一訟源，不符兩造實益。(二)如採上訴人在原
    審所主張之桃園縣楊梅地政事務所八十八年七月十九日楊地三丈字第一○二八號
    複丈成果圖乙案分割，被上訴人之房屋將完全坐落在其分得之土地上，又直接與
    道路相連，兩造不會再有糾紛發生，而上訴人分得之土地將較為完整，不會有畸
    零地產生，縱將來上訴人共有之土地再協議分割，亦不發生爭執，對兩造利益與
    疏減訟源而言，採乙案分割始為妥適。惟經本院依職權再履勘現場後，上訴人嗣
    於九十年九月十一日言詞辯論時，則改稱伊等能接受桃園縣楊梅地政事務所九十
    年六月十一日楊地三丈字第○八七六○○號複丈成果圖所繪之丙案；並於九十年
    十月十一日言詞辯論時，更正上訴聲明第二項為如主文第二項所示。(三)另上訴人
    戊○○本人於九十年四月十九日言詞辯論期日到庭時陳稱：本件拍賣過程中，並
    未通知共有人即上訴人行使優先承買權，沒有顧及到優先承買權人之權利等語。
三、證據：援用原審之立證方法。
乙、被上訴人方面：
一、聲明：（一）上訴駁回。（二）上訴費用由上訴人負擔。
二、陳述：除與原審判決書所載者相同予以引用外，並補稱：本件原審判決之分割方
    法至稱允當，上訴人之上訴理由難謂恰當。惟經本院再履勘現場並分甲、乙、丙
    三種分割方案命地政人員再行複丈測量後，被上訴人於九十年十月十一日言詞辯
    論時，則改稱伊能接受桃園縣楊梅地政事務所九十年六月十一日楊地三丈字第○
    八七六○○號複丈成果圖所繪之丙案作為本件之分割方案。
三、證據：援用原審之立證方法。
丙、本院依職權履勘現場並命桃園縣楊梅地政事務所派員會同就兩造共有坐落桃園縣
    新屋鄉○○段埔頂小段一七四六地號土地為附圖所示甲、乙、丙三種分割方案實
    施複丈測量。
    理      由
壹、程序方面：
    本件被上訴人於原審起訴時係以丙○○○、辛○○、己○○、曾現灶為被告，而
    查曾現灶之應有部分為二分之一，惟曾現灶於原審審理中之八十八年四月五日死
    亡，由被上訴人於八十八年十二月三十一日具狀對曾現灶之繼承人乙○○○、壬○○、庚○○、戊○○、丁○○聲明承受訴訟，又查乙○○○、壬○○、庚○○
    、戊○○、丁○○並已於八十八年十月十二日就本件系爭土地辦理分割繼承登記
    完畢，是核被上訴人聲明應由乙○○○、壬○○、庚○○、戊○○、丁○○承受
    曾現灶之訴訟，於法尚無不合，先予敘明。又被上訴人戊○○雖於八十八年十月
    十二日就本件系爭土地辦理分割繼承登記完畢後，隨即於八十八十一月十六日又
    將其應有部分出賣予被上訴人丁○○，惟此不影響被上訴人戊○○已承受曾現灶
    之訴訟而仍應為本件訴訟之當事人，於此併予敘明。
貳、實體方面：
一、本件被上訴人起訴主張：兩造共有坐落桃園縣新屋鄉○○段埔頂小段一七四六地
    號、地目：建、面積一二五三平方公尺土地，被上訴人應有部分為八分之一，係
    被上訴人於八十三年間向台灣桃園地方法院投標買得，該土地係建築用地，並無
    不能分割之情形，被上訴人曾以口頭商請上訴人為分割之協議，並於八十六年十
    一月二十一日以存證信函請求上訴人協議分割，惟上訴人均不置理，因此提起本
    訴請求按桃園縣楊梅地政事務所八十八年七月十九日楊地三丈字第一○二八號複
    丈成果圖甲案為分割，就甲案部分被上訴人所有之建物有占用到上訴人分得之土
    地部分，被上訴人願為拆除，另就通路部分願與上訴人按原應有部分比例仍然保
    持共有，以利兩造通行；惟經本院再履勘現場並分甲、乙、丙三種分割方案命地
    政人員再行複丈測量後，被上訴人在本院審理中於九十年十月十一日言詞辯論時
    ，則改稱伊能接受桃園縣楊梅地政事務所九十年六月十一日楊地三丈字第○八七
    六○○號複丈成果圖所繪之丙案作為本件之分割方案等語。上訴人則略以：原則
    上不同意分割，因本件共有土地為家族之人所共有，法院拍賣應有部分土地竟未
    通知共有人優先承買，上訴人等願向被上訴人買受土地，若強予分割，亦不願再
    與被上訴人有何糾葛，就分予被上訴人以外之土地，上訴人願意保持共有，但必
    須留路以供通行，且為將來兩造相鄰處之排水，主張應依水溝中心線作為分割線
    ，並依附圖即桃園縣楊梅地政事務所九十年六月十一日楊地三丈字第○八七六○○號複丈成果圖所繪之丙案為分割等語。
二、按共有物除因物之使用目的不能分割或共有人間契約訂有不分割期限者外，各共
    有人得隨時請求分割共有物；又共有物分割之方法，共有人不能協議決定者，法
    院得因任何共有人之聲請，以原物分配或變價分配之，此於民法第八百二十三條
    第一項及同法第八百二十四條第二項分別定有明文。經查，本件坐落桃園縣新屋
    鄉○○段埔頂小段一七四六地號、地目：建、面積一二五三平方公尺之土地，為
    兩造所共有，被上訴人應有部分為八分之一，上訴人七人合計應有部分為八分之
    七【註：其中丙○○○、辛○○、己○○均各為八分之一；乙○○○、壬○○、
    庚○○均各為十分之一；丁○○則為十分之二。另戊○○因於八十八年十月十二
    日就本件系爭土地辦理分割繼承登記完畢後，隨即於八十八年十一月十六日又將
    其應有部分十分之一出賣給予被上訴人丁○○，並於八十九年一月十七日辦理所
    有權移轉登記完畢，因此，戊○○現在已經無應有部分。】此有被上訴人所提出
    之土地登記謄本在卷可稽；又兩造就系爭土地並無不分割之約定，兩造復不能協
    議系爭土地之分割方法，此亦為兩造所不爭執之事實，從而，原告起訴請求法院
    裁判分割共有物，於法尚無不合，自應准許。再按，法院裁判分割共有之土地，
    除因該土地內之部分土地因使用目的不能分割（如道路），或部分共有人仍願維
    持共有關係，而應就該部分土地不予分割或准許部分共有人成立新共有關係外，
    應斟酌各共有人之利害關係，共有物之使用情形及性質、價值、經濟效用，以符
    合公平經濟之原則，將該土地分配於各共有人單獨所有，其分割方法始得謂為適
    當；惟就因共有物之使用目的不能分割部分，或因部分共有人就所應分得之部分
    仍然願維持共有關係者，則就該不能分割部分不予分割或准許部分共有人成立新
    的共有關係，亦仍為法之所許。
三、又查，本件被上訴人在原審所主張之事實，業據其於原審提出桃園八德郵局第一
    五五號存證信函、地籍圖謄本、桃園縣楊梅地政事務所測量成果圖、土地登記簿
    謄本等為證，堪信為真實，而本件系爭土地亦無不分割之約定，此為上訴人所不
    爭執，則本件爭點應係如何分割始符合兩造之最大利益。按裁判分割，係法院基
    於公平之原則，決定適當之方法而分割共有物，不受當事人聲明之拘束，而所謂
    適當方法，無非以參考各項法規，就土地上之建築物、工作物、周圍環境之情形
    ，使土地分割後能做整體有效之利用，並使原來之工作物、建築物盡量維持原來
    使用之狀況，兩造於土地分割後可免再生糾葛為原則。而查本件土地有被上訴人
    所有違章建築一棟（門牌為桃園縣新屋鄉埔頂村二鄰埔頂三十四號）、上訴人所
    有居住之房屋連間四棟（門牌分別為桃園縣新屋鄉埔頂村二鄰埔頂三四之五、三
    四之六、三四之七、三四之九號，僅被上訴人所有建物前有一臨道路之出入口（
    通往同小段一七四三地號土地），上訴人所有居住之建物四周周圍目前附連圍繞
    成封閉狀態，若不經上開所述之出入口則無適當之通道與外界聯繫，此有原審卷
    所附之桃園縣楊梅地政事務所八十七年六月十一日之土地複丈成果圖則一份可憑
    ，並經原審已於八十九年七月七日至現場履堪無訛，且有上訴人在原審所提出之
    現場照片二張為證。依此現場之情形，若將兩造共有土地均按應有部分比例分割
    ，勢必無法就上訴人建物坐落土地為完整之分割，准此，上訴人以渠等分得之土
    地願意保持共有，且兩造主張須留道路以供通行之分割方式，自可採納。而就兩
    造於原審分別所提出之甲、乙分割方案比較，相差固不大，其差別僅在被上訴人
    所有之建物均有部分坐落在上訴人所分得之土地上，日後恐應拆除（被上訴人就
    此亦表示願意）。以甲案所示，被上訴人建物臨路前端有部分坐落於上訴人分得
    之土地上，若拆除，僅建物前端完整一部分須拆除，被上訴人建物尚得保持較為
    完整，拆除之費用亦較低，惟如以此方案（甲案）分割結果，被上訴人所有之建
    物仍然無法直通兩造共有之道路上，將來勢必會有通行權之糾紛，因此，甲案為
    上訴人所無法同意；若以乙案觀之，則被上訴人建物坐落於上訴人所分得之土地
    較為不規則，建物臨路一角必須拆除外，被上訴人建物就乙案圖示之左邊其建物
    已在分割線之外，即被上訴人建物之左面牆亦須全面拆除，此就被上訴人而言，
    其拆除建物之困難度高、費用過鉅、建物損害較大，顯非公平，因此，乙案亦為
    被上訴人所不願意。足徵上開兩案顯均有不妥之處。
四、本院於九十年七月二日再會同桃園縣楊梅地政事務所至現場履勘，上訴人辛○○
    訴訟代理人甲○○陳稱上訴人所有土地，在上訴人辛○○所有之建物與被上訴人
    所有之建物間，應以水溝中心線為分割線，將來雙方排水才不會有問題，經本院
    命楊梅地政事務所測量人員就該所八十八年七月十九日楊地三丈字第一○二八號
    複丈成果圖所示之甲、乙兩案（即原審判決所附之附圖）當中被上訴人所應拆除
    之建物部分之坐落、面積分別予以標示，再提出丙案即兩造之相鄰建物（上訴人
    辛○○所有之建物與被上訴人所有之建物）之分割線以二棟房屋間之水溝中心線
    為分割線，被上訴人所有之建物於分割後，可直接通兩造願意依應有部分之比例
    保持共有之道路上為原則，扣除兩造共有之道路面積後，測量出兩造所應分得之
    面積與坐落，被上訴人分得為單獨所有部分之面積為一四二平方公尺，上訴人分
    得之部分依渠等之意願仍依應有部分比例保持共有之九九四平方公尺，此有本院
    九十年七月二日之勘驗筆錄與桃園縣楊梅地政事務所九十年六月十一日楊地三丈
    字第○八七六○○號複丈成果圖在卷可參。從而，本院審酌兩造共有土地之使用
    現況、上訴人七人明示要維持共有，及兩造願就供通行之既有道路繼續維持共有
    等情，並斟酌經濟效益，選擇以對兩造損害最小，建物得繼續使用之狀態之方案
    ，認以附圖丙案所示之分割方案最為妥適。亦即，以虛線為分割線，Ａ部分（註
    ：不包含紅色部分及綠色部分）面積一四二平方公尺應分歸被上訴人單獨取得；
    Ｂ部分面積共九九四平方公尺（含綠色部分面積五平方公尺）應分歸上訴人共同
    取得，並按如附表一所載應有部分比例保持共有；Ｃ部分面積為道路共有面積，
    共一一七平方公尺（含紅色部分面積二平方公尺），由兩造按如附表二應有部分
    比例仍然保持共有關係。
五、綜右所述，上訴人主張原審之分割方法會造成兩造另一通行權之糾紛，不符兩造
    最大利益，自屬可採，故原判決判命兩造應依原審附圖之甲案為分割方法以分割
    兩造共有之土地，尚有未洽。上訴意指指摘原判決不當，求予廢棄改判，為有理
    由，自應由本院予以廢棄並改判如主文第二項所示。
六、末按，分割共有物乃具非訟事件性質，兩造就共有物分割方法不能達成協議時，
    固得由被上訴人起訴請求法院裁判分割，然被上訴人所主張之分割方法，亦僅供
    法院參考，法院依民法第八百二十四條命為適當之分配，乃斟酌何種分割方法較
    能增進共有物之經濟效益，並兼顧兩造利益以為決定，尚不受任何共有人主張之
    拘束，被上訴人起訴請求法院裁判分割共有物，既已受准許，其所擬之分割方案
    （甲案）亦屬其為伸張或防衛權利所必要，如僅因法院採酌上訴人所主張之分割
    方案（丙案），即命被上訴人應負擔全部訴訟費用，難免有失公允。本院經審酌
    兩造均可因本件分割共有物訴訟而獲得與其應有部分比例相同之利益，認以兩造
    共有人應有部分之比例來分擔訴訟費用，方不致失衡。因此，本件訴訟費用之負
    擔，依兩造共有人原應有部分之比例來計算，應由被上訴人負擔八分之一，其餘
    由上訴人丙○○○、辛○○、己○○各負擔八分之一，乙○○○、壬○○、庚○○各負擔十分之一，丁○○負擔十分之二。
七、據上論結，本件上訴為有理由，依民事訴訟法第四百三十六條之一第三項、第四
    百五十條、第七十八條、第八十一條第二款、第八十五條第一項但書，判決如主
    文。
中      華      民      國    九十二    年      一      月      二      日
                            臺灣桃園地方法院民事第二庭
~B審判長法官  邱瑞祥
~B法      官  張明儀
~B法      官  呂仲玉
右為正本，係照原本作成。
中      華      民      國    九十二    年      一      月      七      日
~B法院書記官  楊惠如
~F0
~T40
附表一：
┌──────────────────────────┐
│  分割後土地如附圖丙案Ｂ部分面積共九九四平方公尺    │
├────┬────────┬────────────┤
│權利人  │分割後應有部分  │ 分割前應有部分         │
├────┼────────┼────────────┤
│丙○○○│   三十五分之五 │ 八分之一               │
├────┼────────┼────────────┤
│辛○○  │   同右         │ 同右                   │
├────┼────────┼────────────┤
│己○○  │   同右         │ 同右                   │
├────┼────────┼────────────┤
│乙○○○│   三十五分之四 │ 十分之一               │
├────┼────────┼────────────┤
│壬○○  │   同右         │ 同右                   │
├────┼────────┼────────────┤
│丁○○  │   三十五之八   │ 十分之二               │
├────┼────────┼────────────┤
│庚○○  │  三十五分之四  │ 十分之一               │
└────┴────────┴────────────┘
附表二：
┌──────────────────────────┐
│分割後土地如附圖丙案Ｃ部分面積共一一七平方公尺      │
├────┬────────┬────────────┤
│權利人  │分割後應有部分  │ 分割前應有部分         │
├────┼────────┼────────────┤
│丙○○○│   八分之一     │ 八分之一               │
├────┼────────┼────────────┤
│辛○○  │   同右         │ 同右                   │
├────┼────────┼────────────┤
│己○○  │   同右         │ 同右                   │
├────┼────────┼────────────┤
│乙○○○│   十分之一     │ 十分之一               │
├────┼────────┼────────────┤
│壬○○  │   同右         │ 同右                   │
├────┼────────┼────────────┤
│丁○○  │   十分之二     │ 十分之二               │
├────┼────────┼────────────┤
│庚○○  │   十分之一     │ 十分之一               │
├────┼────────┼────────────┤
│子○○  │   八分之一     │ 八分之一               │
└────┴────────┴────────────┘


司法院資訊處製作；財團法人民間司法改革基金會備份。
